臺灣臺中地方法院刑事判決　　　　　　　96年度易字第1227號
公　訴　人　臺灣臺中地方法院檢察署檢察官
被　　　告　丁○○
選任辯護人　黃鼎鈞律師
　　　　　　林俐伶律師
上列被告因詐欺等案件，經檢察官提起公訴（95年度偵字第
12561號），本院判決如下：
    主    文
丁○○意圖為自己不法之所有，以詐術使人將本人之物交付，處
有期徒刑捌月。
    犯罪事實
一、丁○○明知自己無償付能力，竟基於意圖為自己不法所有之
    詐欺犯意，於民國（下同）94年7月29日，以其所購之車牌
    號碼6263—ＬＱ號自小客車向華南商業銀行股份有限公司龍
    江分行（下稱華南商銀）佯稱以設定動產抵押申辦貸款新臺
    幣（下同）108萬9千元，並願如期償還分期付款金額，且由
    賴鈺晴（原名賴瓊雯）擔任連帶保證人（另為不起訴處分）
    ，致華南商銀陷於錯誤，誤信為真，遂同意丁○○以設定動
    產抵押方式申辦貸款，丁○○因之成為動產擔保交易之債務
    人，雙方約定以每月為1期，繳款期限自94年8月29日起至10
    0年7月29日止，每期應付款1萬7533元，並約定標的物存放
    地點為臺中市○○區○○路3段431號住處，不得任意遷移或
    為其他處分，並於94年8月9日向臺中區監理所辦妥動產擔保
    交易動產抵押設定登記，華南商銀其後於94年12月6日將前
    開債權及動產抵押權讓與臺灣歐利克股份有限公司（下稱歐
    利克公司），並於94年12月23日辦訖動產擔保交易動產抵押
    設定債權人變更登記。詎丁○○明知依動產抵押契約之約定
    ，於貸款未完全清償前，僅得依約占有使用該動產抵押標的
    物，不得任意遷移、出賣或為其他處分，竟於簽約日即94年
    7月29日取得上開自小客車後，即意圖為自己不法之利益，
    將該動產抵押標的物之小客車遷離約定存放地點，而交予友
    人乙○○遷移至不明地點，且自94年8月29日即第1期起，即
    拒未清償分期款，致歐利克公司追索無著，受有損害。
二、案經歐利克公司委由甲○○、丙○○訴由臺灣臺中地方法院
    檢察署檢察官偵查起訴。
    理  由
一、本案證據能力之說明
    按「被告以外之人於審判外之陳述，雖不符前4條（指刑事
    訴訟法第159條之1至第159條之4）之規定，而經當事人於審
    判程序同意作為證據，法院審酌該言詞陳述或書面陳述作成
    之情況，認為適當者，亦得為證據」，又「當事人、代理人
    或辯護人於法院調查證據時，知有第159條第1項不得為證據
    之情形，而未於言詞辯論終結前聲明異議，視為有前項之同
    意」，刑事訴訟法第159條之5第1項、第2項亦有明文。本件
    被告及其選任辯護人就檢察官提出之證據之證據能力，均未
    於言詞辯論終結前聲明異議，自視為同意，合先敘明。
二、訊據被告丁○○對有出具名義購買上開車輛辦理動產抵押，
    且自第一期分期款起即未清償，又上開車輛自始即未放置於
    約定存放地點等情於本院均自承在卷，惟矢口否認有詐欺及
    違反動產擔保交易法犯行，辯稱：那是乙○○用我的名義去
    買車子的，我也同意，也同意辦理貸款，但是貸款金額應該
    由乙○○去繳納，而且車子一直都是乙○○使用的。我沒有
    要詐欺的意思云云，惟查：
（一）被告以前揭小客車向華南商銀辦理動產抵押申辦貸款，為
      動產擔保交易之債務人，雙方約定分期清償，以每月為1
      期，繳款期限自94年8月29日起至100年7月29日止，每期
      應付款1萬7533元，並約定標的物存放地點為臺中市○○
      區○○路3段431號住處，不得任意遷移或為其他處分等情
      ，亦據被告於本院坦承在卷（本院卷第16頁），復有貸款
      暨動產抵押契約書、本票、動產擔保交易動產抵押設定登
      記申請書可佐；又華南商銀其後將本件動產擔保之債權讓
      與歐利克公司等情，亦有債權移轉證明書、動產擔保交易
      移轉契約書、動產抵押設定讓與變更登記申請書在卷可佐
      （他卷第10至12頁）。再被告竟自取得小客車後，本件即
      未依約支付分期款予華南商銀，復將小客車遷移他處，未
      存放於約定標的物存放地點等情，亦據被告於本院自承：
      我第一期就沒有付款等語（本院卷第16頁），且對自買車
      及貸款開始，該小客車即未放置於標的物約定存放地點之
      被告戶籍地即臺中市○○路○段431 號等情於警詢及本院
      均自承不諱（警卷第3頁、本院卷第17、18頁），復據告
      訴代理人丙○○於偵訊亦供稱：我們有去約定停放地找過
      ，但沒找到等語（偵卷第30頁），並有歐利克公司出具之
      訪視報告書及相片可佐（他卷第14 、16頁），是被告有
      取得小客車後，未依約占有使用，反自始將該小客車未放
      置於約定存放地點，復未按期繳納分期款，其具意圖為自
      己不法利益，將小客車遷移，足以生損害於債權人亦明，
      是被告違反動產擔保交易法第38條之犯行，亦堪認定。被
      告雖辯稱：車子都是證人乙○○使用的，這部車我沒有使
      用云云（本院卷第54頁），意指自己未曾取得該小客車之
      占有云云，惟被告於警詢業已供稱：交車那天因為我要上
      班，所以我請乙○○去牽車等語（警卷第2頁），且被告
      於另案對乙○○提出侵占告訴案件，其於警詢亦供稱：乙○○告知我，他作生意需要使用車輛，所以我就同意借給
      他使用我的車輛等語（94年9月14日警詢），衡情被告雖
      未直接占有，應亦有同意將本件小客車交由乙○○使用，
      而自己取得間接占有，是其辯稱自己未取得本件小客車之
      占有云云，尚不足為其未違反動產擔保交易法第38法之有
      利認定。
（二）再被告向華南商銀訂立動產抵押契約時，明知自己無償債
      能力，亦據被告於本院供稱：我第一期就沒有付款，我是
      因為其他債務而去躲起來等語（本院卷第16頁），又供稱
      ：這部車我沒有使用，因為我當時被逼債，所以我去躲起
      來7到10天等語（本院卷第54頁），且供稱：（法官問：9
      4年7月29日你當時的經濟狀況如何？）月收入大約3萬多
      元，那時候我就是欠了大約快2百萬元等語（本院卷第18
      頁），復據證人乙○○證稱：（受命法官問：既然已經有
      3部車子，為何還要買本件的雅哥？）因為當時被告有些
      朋友向他借錢，所以被告財務有狀況，所以另3部車子當
      時都已經質押在汽車借款公司那邊，這個事情，我、被告
      都知道等語（本院卷第52頁），顯見被告自訂約之94年7
      月29日起，已無償債能力亦明；且查，被告自94年8月29
      日第一期分期款起即未付款，亦據被告自承在卷，核與告
      訴代理人甲○○、丙○○指訴相符，倘被告確有償債能力
      及償債意願，豈可能於第一期分期款起即未付款？更足佐
      證被告訂約時確已無償債能力，則其猶申辦動產抵押貸款
      ，足認被告確具為自己不法所有之意圖，而向華南商銀施
      用詐術，使該銀行陷於錯誤，因之誤信被告有償債能力及
      意願，始同意交付貸款金額亦明。
（三）被告雖辯稱：那是乙○○用我的名義去買車子的，我也同
      意，也同意辦理貸款，但是貸款金額應該由乙○○去繳納
      ，而且車子一直都是乙○○使用的云云，意指其與友人乙○○約定僅由自己出具名義，故自己並無意圖為自己不法
      利益，而不清償分期款云云，惟查，被告以本件小客車辦
      理動產抵押貸款之前，已有以其他部小客車辦理動產抵押
      經驗，亦據證人乙○○於本院證述在卷（本院卷第48頁）
      ，是被告對動產抵押之約定事項，自難任意諉為不知，其
      既同意將自小客車辦理登記於自己名下，復同意辦理動產
      抵押貸款，自應負責分期款之繳納及掌握自小客車之占有
      ，自不能任意以已與第三人乙○○約定，由第三人乙○○
      繳納分期款，而任意將自小客車交由第三人，使動產抵押
      之債權人追索無著受有損害，其既未依約繳納分期款，復
      已將小客車交予友人乙○○遷移他處，其具為自己不法所
      有之意圖自明，所辯自不足為任何未違反動產擔保交易法
      第38條之有利認定；被告雖再辯稱：並無詐欺犯意云云，
      惟本件倘被告於訂約之初，無詐欺犯意，且自己經濟上有
      能力支付分期款，何以於訂約後逾1月之第1期之分期款，
      即未支付？且事發後距今已逾1年6月，猶未支付分文？是
      其所辯，實難採信；雖其再辯稱：貸款金額應由乙○○負
      責繳納云云，惟業據證人即本件動產抵押債務之保證人賴
      瓊雯於偵訊證稱：是丁○○要買車等語（他卷第29頁），
      並據證人乙○○於本院具結證稱：（指本件小客車）我向
      被告建議買的。‥‥不是我要買的。（檢察官問：那是何
      人要買的？）‥‥藥局是被告擔任老闆，車子也是藥局需
      要的，當然應該是負責人買的。（檢察官問：負責人是指
      誰？）就是被告。‥‥東西（指本件小客車）應該是被告
      的，因為是被告名下的，只是誰有需要就誰用而已等語（
      本院卷第38至42頁），二人所述相符，復據告訴代理人丙○○於偵訊供稱：當初契約是我跟丁○○所簽訂，‥‥我
      看丁○○保持緘默，所以有告知丁○○買車的義務，而且
      我有問究竟是何人要用車，而丁○○說是他要使用車等語
      （偵卷第29頁），再參以本件小客車確係登記於被告名義
      ，是證人賴瓊雯、乙○○所述應非無據，被告此部分辯稱
      ，已無證據可資佐證，尚難採信；再縱該車確係乙○○所
      購買，僅要求被告出具名義乙節屬實，惟乙○○因自己信
      用有瑕疵，故不能以自己名義購車辦理動產擔保抵押等情
      ，亦據證人乙○○於本院證述在卷（本院卷第51頁），顯
      見乙○○經濟資力不佳，無法向銀行辦理動產抵押，再依
      證人乙○○於本院亦證稱：尚積欠被告約2、30萬元等語
      （本院卷第44頁），亦足佐證被告對乙○○經濟能力不佳
      知之甚詳，被告明知乙○○經濟狀況不佳，無法辦理動產
      抵押貸款，猶同意出具名義任本件汽車登記名義人，並辦
      理動產抵押貸款，其仍具為自己不法所有之詐欺犯意亦明
      ，是其上開辯解，亦不足為有利被告之任何認定。
    綜上所述，本件事證明確，被告上揭犯行堪予認定。
三、核被告丁○○所為，係犯刑法第339條第1項之詐欺取財罪、
    動產擔保交易法第38條之動產擔保交易之債務人，意圖不法
    之利益，將標的物遷移罪。再被告所犯詐欺取財與違反動產
    擔保交易法第38條之罪間，有方法結果之牽連關係，應依修
    正前第55條規定，從一重之詐欺取財罪處斷。爰審酌被告任
    意以辦理動產抵押貸款之方式詐欺財物，嗣後又遷移標的物
    ，致生損害於華南商銀，再本件貸款總金額為108萬9千元，
    被告迄今未支付任何款項，且未能與債權人歐利克公司達成
    和解以賠償損失，並考其犯後態度等一切情狀，量處如主文
    所示之刑。
四、被告行為後，刑法及刑法施行法業於94年2月2日經總統修正
    公布，並自95年7月1日施行，經查：
（一）修正後刑法第2條第1項規定，已將新舊法律適用之「從新
      從輕」原則，改採「從舊從輕」原則，而此規定僅係規範
      行為後法律變更所生新舊法律比較適用之準據法，並非實
      體刑罰法律，自不生行為後法律變更之比較適用之問題，
      應逕行適用修正後刑法第2條第1項之規定，為「從舊從輕
      」之比較。
（二）修正後刑法第33條第5款規定「罰金：新臺幣一千元以上
      ，以百元計算之。」，與修正前刑法第33條第5款規定「
      罰金：一元以上。」不同。比較新舊法結果，以舊法較有
      利於行為人，新法並無對被告較為有利之情形，故依刑法
      第2條第1項前段規定，本案關於刑法第339條第1項、動產
      擔保交易法第38條之法定刑罰金部分，自應適用行為時之
      法律即修正前刑法第33條第5款規定決定其罰金部分之法
      定刑。
（三）修正前刑法第55條牽連犯之規定，依修正後刑法業已修正
      公布刪除，則被告之犯行，因行為後新法業已刪除牽連犯
      之規定，此刪除雖非犯罪構成要件之變更，但顯已影響行
      為人刑罰之法律效果，自屬法律有變更，依修正後刑法第
      2條第1項規定，比較新、舊法結果，仍應適用較有利於被
      告之行為時法律即舊法論以牽連犯，此有最高法院95年第
      8次刑事庭會議決議可資參照，是被告本件犯行，應依修
      正前刑法第55條規定論牽連犯。
（四）另按行為後刑法條文經修正，惟無有利、不利情形（如刑
      法第15條、第30條之文字修正，第55條但書、第59條實務
      見解之明文化、第26條未遂犯得減輕其刑之規定移列第25
      條等），應適用裁判時法（最高法院95年度第21次刑庭會
      議決議可資參照），故關於上述情形，應逕適用本案裁判
      時修正後之刑法，尚無比較新舊法之必要；再查被告行為
      後，業已增訂刑法施行法第1條之1，並規定：「中華民國
      九十四年一月七日刑法修正施行後，刑法分則編所定罰金
      之貨幣單位為新臺幣。九十四年一月七日刑法修正時，刑
      法分則編未修正之條文定有罰金者，自九十四年一月七日
      刑法修正施行後，就其所定數額提高為三十倍。但七十二
      年六月二十六日至九十四年一月七日新增或修正之條文，
      就其所定數額提高為三倍」，是就現行刑法中，有關於罰
      金刑處罰之規定，即有就新舊法比較之必要，惟經比較增
      訂之刑法施行法第1條之1，與被告行為時之罰金罰鍰提高
      標準條例第1條前段、現行法規所定貨幣單位折算新臺幣
      條例第2條結果，二者規定適用之結果並無不同，自應適
      用裁判時之法律即刑法施行法第1條之1，最高法院96年度
      臺上字第1136號判決意旨可資參照，均附此敘明。
據上論斷，應依刑事訴訟法第299條第1項前段，動產擔保交易法
第38條，刑法第2條第1項前段、第11條前段、第339條第1項、修
正前刑法第55條，刑法施行法第1條之1，判決如主文。
中　　華　　民　　國　　96　　年　　5 　　月　　22　　日
                刑事第十庭    審判長法  官  賴妙雲
                                    法  官  江奇峰
                                    法  官  黃家慧
上正本證明與原本無異。
如不服本判決，應於送達後十日內向本院提出上訴狀（須附繕
本），上訴於臺灣高等法院臺中分院。
                                    書記官  陳靖騰
中　　華　　民　　國　　96　　年　　5 　　月　　22　　日
 中華民國刑法第339條
 （普通詐欺罪）
意圖為自己或第三人不法之所有，以詐術使人將本人或第三人之
 物交付者，處5年以下有期徒刑、拘役或科或併科1千元以下罰
 金。以前項方法得財產上不法之利益或使第三人得之者，亦同
 。前二項之未遂犯罰之。
動產擔保交易法第38條
  (處分標的物之處罰)
動產擔保交易之債務人，意圖不法之利益，將標的物遷移、出賣
 、出質、移轉、抵押或為其他處分，致生損害於債權人者，處3
 年以下有期徒刑、拘役或科或併科6000元以下之罰金。
